臺灣基隆地方法院基隆簡易庭民事判決
                                    109年度基簡字第414號
原      告  聯邦商業銀行股份有限公司

法定代理人  李憲章  
訴訟代理人  丁駿華  
被      告  徐輝雄    籍設桃園市○○區○○路0段000巷00                         弄00○0號


            徐若筠  

            徐貴芳  

上列當事人間請求分割共有物事件，本院於民國109年10月27日
言詞辯論終結，判決如下：
    主  文
准原告代位債務人徐貴芳就被繼承人陳金蘭（身分證統一編號
：Z000000000號）所遺如附表所示之遺產，為全體繼承人辦理
繼承登記。
被繼承人陳金蘭（身分證統一編號：Z000000000號）所遺如附
表所示之不動產，應按附表所示應繼分比例分割為分別共有。
訴訟費用由原告與被告徐輝雄、徐若筠各負擔三分之一。
    事實及理由
壹、程序方面：
    本件被告3人均經合法通知，都沒有在言詞辯論期日出庭，
    而他們都沒有民事訴訟法第386條各款所規定的情形，所以
    本院依原告之聲請，在只有原告一方到場辯論之情形下作成
    判決。
貳、實體方面：　　
一、原告起訴主張：被告徐貴芳尚積欠原告新臺幣（下同）23萬
    3,546元及其中29萬9,618元自101年1月23日起至清償日止，
    按年息19.99%計算之利息未為清償，原告已取得本院基院曜
    106司執誠字第11775號債權憑證。訴外人陳金蘭於106年1月
    1日死亡(原告起訴狀誤載為99年1月8日)，被告3人為其繼承
    人，而陳金蘭名下遺有如附表所示之土地及建物（下稱系爭
    不動產），惟系爭不動產迄未辦理繼承登記，且未分割前屬
    全體繼承人公同共有，被告徐貴芳名下已無財產，其顯然為
    使原告對其之債權無法獲得清償而怠於請求分割系爭不動產
    ，原告為保全其對債務人即被告徐貴芳之債權能獲得清償，
    自有代位行使被告徐貴芳之遺產分割請求權之必要。爰
　　代位徐貴芳提起分割遺產之訴，並請求代位被告徐貴芳就遺
    產辦理繼承登記並為分割，分割方法應按如附表所示之應繼
    分比例分配等語，並為聲明：如主文第1項所示。
二、被告3人均經合法通知，未於言詞辯論期日到場，被告徐貴
    芳、徐輝雄亦未提出書狀為任何聲明或陳述；被告徐若筠則
    提出書狀陳述：系爭不動產之所有權人係其祖母陳金蘭，伊
    一直住在高雄根本不知道祖母陳金蘭去世的事情，亦不知祖
    母遺留系爭不動產，對這件事不爭執，也不同意，請求駁回
    原告之訴等語。　
三、法院的判斷：
  ㈠按債務人怠於行使其權利時，債權人因保全債權，得以自己
    之名義，行使其權利，民法第242條定有明文。債權人得予
    代位債務人行使之權利，並非僅以請求權為限，凡非專屬於
    債務人本身之權利，均得為之。此項代位權行使之範圍，就
    同法第243條但書規定旨趣推之，並不以保存行為為限，凡
    以權利之保存或實行為目的之一切審判上或審判外之行為，
    諸如假扣押、假處分、聲請強制執行、實行擔保權、催告、
    提起訴訟等，債權人皆得代位行使（最高法院69年台抗字第
    240號判例意旨參照）。次按繼承人有數人時，在分割遺產
    前，各繼承人對於遺產全部為公同共有；繼承人得隨時請求
    分割遺產，但法律另有規定或契約另有訂定者，不在此限；
    公同共有物之分割，除法律另有規定外，準用關於共有物分
    割之規定，民法第1151條、第1164條、第830條第2項分別定
    有明文。又繼承人欲終止其間之公同共有關係，惟有以分割
    遺產之方式為之，而將遺產之公同共有關係終止改為分別共
    有關係，性質上屬分割遺產方法之一（最高法院82年度台上
    字第748號裁判意旨可資參照）。惟分割共有物既對於物之
    權利有所變動，即屬處分行為之一種，凡因繼承於登記前已
    取得不動產物權者，其取得雖受法律之保護，不以其未經繼
    承登記而否認其權利，但繼承人如欲分割其因繼承而取得公
    同共有之遺產，因屬於處分行為，依民法第759條規定，自
    非先經繼承登記，不得為之（最高法院68年度第13次民事庭
    庭推總會議決議㈡可資參照）。
  ㈡次按土地權利變更登記，應由權利人及義務人會同聲請之，
    其無義務人者，由權利人聲請之，其係繼承登記者，得由任
    何繼承人為全體繼承人聲請之。土地法第73條第1項定有明
    文。下列各款登記，得代位申請之：登記原因證明文件為
    法院確定判決書，其主文載明應由義務人先行辦理登記，而
    怠於辦理者，得由權利人代位申請之。其他依法律得由權
    利人代位申請登記者。繼承人為二人以上，部分繼承人因故
    不能會同其他繼承人共同申請繼承登記時，得由其中一人或
    數人為全體繼承人之利益，就被繼承人之土地，申請為公同
    共有之登記。土地登記規則第30條第1款、第4款、第120條
    第1項前段分別定有明文（土地登記規則第30條之立法理由
    中，提及民法第242條規定）。依上開法條規定及最高法院
    見解，可知繼承人須先就遺產辦理全體繼承人公同共有之繼
    承登記，始得分割遺產，未能會同全體繼承人辦理者，得由
    繼承人中之一人或數人為全體繼承人申請為公同共有之繼承
    登記，亦得由權利人代位申請登記。
  ㈢經查，訴外人陳金蘭於106年1月1日死亡，法定繼承人為被告
    3人，均未聲明拋棄繼承，被繼承人陳金蘭所留遺產即系爭
    不動產，迄今尚未辦理繼承登記，原告係被告徐貴芳之債權
    人等情，此經原告提出陳金蘭戶籍謄本(除戶部分)、繼承系
    統表、全體繼承人即被告之戶籍謄本(現戶部分)、本院基院
    曜106司執誠字第11775號債權憑證、土地登記第二類謄本、
    建物登記第二類謄本等為證。被告徐貴芳身為被繼承人陳金
    蘭之繼承人，本得依法行使遺產分割請求權，以消滅前揭遺
    產之公同共有關係。又被告徐貴芳積欠原告之前揭債務迄今
    尚未清償完畢，亦無其他財產足以償還對原告之債務，足認
    原告前揭主張為真實。被告徐貴芳怠於就系爭不動產辦理繼
    承登記，亦未積極行使請求分割遺產之權利，致系爭不動產
    迄今仍未辦妥繼承登記，且仍處於公同共有之狀態，使債權
    人即原告無從針對被告徐貴芳就系爭不動產之應繼分取償，
    堪認被告徐貴芳有怠於行使權利之情事，原告為保全債權，
    自得代位債務人徐貴芳請求分割系爭不動產，且因系爭不動
    產迄今尚未辦理繼承登記，原告欲達成分割系爭遺產之目的
    ，自得請求代位被告徐貴芳就系爭不動產為全體繼承人辦理
    繼承登記（公同共有之繼承登記）。
  ㈣又法院選擇遺產分割之方法，應具體斟酌公平原則、各繼承
    人之利害關係、遺產之性質及價格、利用價值、經濟效用、
    經濟原則及使用現狀、各繼承人之意願等相關因素，以為妥
    適之判決。本件陳金蘭所遺之系爭不動產，現為被告3人公
    同共有，本院審酌原告聲明請求依被告3人之法定應繼分比
    例分割為分別共有，僅被告徐若筠具狀表示不同意，其餘被
    告均未到庭以言詞表示意見，再衡以陳金蘭就所遺系爭不動
    產建物部分權利範圍為全部，所坐落之土地權利範圍為1/4
    ，被告就系爭不動產原各具法定應繼分，為免系爭不動產使
    用現狀僅因原告對被告徐貴芳之債權而輕易變動，並斟酌系
    爭不動產經濟效用之維持及全體共有人利益等，認由被告3
    人按附表所示應繼分比例分割為分別共有，應為適當。
  ㈤綜上所述，原告主張因被告徐貴芳積欠原告債務迄未清償，
    且被告徐貴芳就系爭遺產怠於辦理繼承登記且怠於行使請求
    分割遺產之權利，為保全原告對被告徐貴芳之債權，依民法
    第242條、第1164條規定，將徐貴芳列為被告，請求判決准
    原告代位被告徐貴芳就系爭不動產為全體繼承人辦理繼承登
    記，此等請求應予准許；又原告代位債務人徐貴芳對其餘被
    告請求分割系爭不動產，請求就系爭不動產按附表所載之分
    割方式即按應繼分比例分割為分別共有，亦有理由，應予准
    許。
  ㈥末按因共有物分割、經界或其他性質上類似事件涉訟，由敗
    訴當事人負擔訴訟費用顯失公平者，法院得酌量情形，命勝
    訴之當事人負擔其一部，民事訴訟法第80條之1定有明文。
    而遺產分割意在消滅共有人間之公同共有關係，使各共有人
    單獨取得各自分得部分之使用權能，各共有人均因分割遺產
    而蒙其利，故關於訴訟費用之負擔，應依應繼分比例分擔之
    ，始符公平，爰諭知訴訟費用負擔之比例如主文第3項所示
    。
四、訴訟費用負擔之依據：民事訴訟法第80條之1。
中    華    民    國   109    年    11    月     10   日
                  基隆簡易庭法  官  林淑鳳
以上正本係照原本作成。
如對本判決上訴，須於判決送達後20日內向本院提出上訴狀。如
委任律師提起上訴者，應一併繳納上訴審裁判費。
中    華    民    國   109    年    11    月     10   日
                            書記官  陳櫻姿
　　　　　　　　　　　　　　
附表：
















土地部分：             編  號 土地坐落     地  目 面積  權利範圍  分割方法   縣市 鄉鎮市區  段 地號  平方公尺      １ 基隆市 仁愛區  延年段 0851  237  1/4  由被告按應繼分各1/3之比例保持共有  建物部分：             編   號 建號 基地坐落   建築式樣主要建築材料、房屋層數及層次   建物面積 （平方公尺）  權利範圍  分割方法   建物門牌   主要用途        １ 1035 基隆市○○區○○段0000地號   加強磚造 2層 1層   總面積：45.60  全部  由被告按應繼分各1/3之比例保持共有   基隆市○○區○○○路00巷00弄00號   住家用